臺灣臺北地方法院民事判決　九十年度訴字第四六四三號
　　原　　　告　復華證券金融股份有限公司
　　法定代理人　丙○○
　　訴訟代理人　甲○○
　　　　　　　　戊○○
　　　　　　　　乙○○
　　被　　　告　丁○○
右當事人間請求返還融資款事件，本院判決如左：
    主    文
原告之訴駁回。
訴訟費用由原告負擔。
    事    實
甲、原告方面：
  壹、聲明：被告應給付原告新台幣（下同）一百零八萬八千五百二十七元及自民國
      八十八年一月十二日起至清償日止，按週年率百分之九點九五計算之利息，暨
      按上開利率百分之十計算之違約金。
  貳、陳述：
    一、按上市股票信用交易之「融資」，係指投資人以部分之自有資金搭配授信機
        構之融通資金，於公開市場買進股票，並以其所買進之股票交由該授信機構
        擔保授信機構之該筆融資債權，爾後將原買進之股票賣出時，授信機構得就
        賣出所得價款，於所融通本金及利息之範圍內抵充債權。
    二、被告丁○○於八十七年十月十三日向原告復華證券金融股份有限申請開立0
        00000000信用帳號，同時訂立融資融券契約，以從事股票之融資融
        券信用交易之用。依融資融券契約第五、六、七條以及融資融券業務操作辦
        法（依融資融券契約書第一條為該契約之一部分）第二十、四十三、四十四
        條規定，被告從事信用交易後，其信用帳戶內各筆融資融券交易應依照下列
        公式併計其整戶擔保維持率：融資擔保證券市值＋原融券擔保價款及保證金
        ×100%；倘因市價變動，致擔保維持率低於百分之一百二十時，原告即通知
        被告，於通知送達二個營業日內補繳差額，若通知送達之二個營業日內，被
        告整戶擔保維持率仍未達百分之一百二十，且未補繳差額，原告即自第三營
        業日起處分其擔保品。處分上揭擔保品之手續費，由被告負擔，處分後如不
        足償還融資債務，原告即自被告之其他融資融券退還款項內扣抵，或以其信
        用帳戶內之其他款項抵充，仍有不足者，則通知被告限期清償，倘逾期未償
        還融資，即按核定利率百分之十加收違約金。
    三、嗣被告自八十八年十一月六日起，分別融資買進「聚隆纖維股份有限公司（
        下稱聚隆公司）」股票計四十一萬六千股，且向原告公司融資六百九十一萬
        九千元，同時提供前揭股票予原告擔保融資債務。惟被告融資買進之聚隆公
        司股票，因股價持續下跌使被告之整戶擔保維持率自八十七年十二月二十一
        日起低於百分之一百二十，原告依約通知被告補繳差額，詎被告未予置理，
        原告乃於八十八年一月八日處分被告之擔保股票，扣除證券經紀商手續費、
        證券交易稅、融資利息、抵充部分融資本金後，被告尚有融資本金一百零八
        萬八千五百二十七元未予清償，經原告催索仍無結果，為此提起本件訴訟，
        訴請被告如數給付並加計自八十八年一月十二日起按週年率百分之九點九五
        計算之利息暨按上開利率百分之十計算之違約金。
    四、對被告抗辯所為陳述：
    　(一)系爭申請書件暨契約書上之簽名，似應係由被告所簽：被告雖否認系爭信用
          交易帳戶申請書件及融資融券契約書上之簽名非其本人所簽，惟被告於九
          十年十月十七日當庭書寫名字以肉眼詳視結果，與系爭契約書件上之簽名
          有雷同之處，尤其證物六號第二頁編號１、２、３中「劉」字與「仁」字
          ，實與契約書上之字樣，及書寫運筆方式有相同之處。又自倍利綜合證券
          股份有限公司（下稱倍利證券公司）證券及德信綜合證券股份有限公司（
          原名為中興證券股份有限公司）所調取之開戶資料，與證物六號比較，不
          難發現其中「劉」與「仁」字，書寫方式亦有雷同之處，可知被告除於八
          十七年三月三十在日盛證券股份有限公司（下稱日盛證券公司）二林分公
          司開立帳戶外，尚於倍利及中興二家證券公司開立帳戶，並從事買賣股票
          交易，如非係其本人所為，自應係有同意及授權第三人所為。
      (二)被告有授權訴外人使用系爭帳戶：依現行證券交易制度，利用融資帳戶買賣
        股票首須有證券交易帳號及交割銀行帳戶，始能利用該帳戶從事有價證券信
        用交易買賣。被告之普通交易帳戶於八十七年十月七日開立，同日依規定親
        至該普通交易帳戶搭配之銀行即台中市第五信用合作社（下稱台中五信，後
        由合作金庫銀行股份有限公司繼榮分行概括承受原台中五信儲蓄部）開立交
        割帳戶。被告開立該銀行帳戶之後，未親自領取及保管銀行存摺，卻交由第
        三人保管使用，足徵被告知情系爭帳戶開立之情形，且有授權第三人代為簽
        訂系爭融資融券契約暨使用帳戶之意思。
      (三)被告知悉系爭帳戶係供聚隆公司買賣聚隆股票之用：被告為配合聚隆公司買
        賣聚隆股票至交割銀行開戶，再自被告所提出被證一號對帳單明細以觀，該
        帳戶自開戶後即有數額不小款項之進出，如非被告有授權，何以第三人會陸
        續匯入鉅額之款項？又證券存摺及銀行存摺係於普通交易帳戶開立之後，由
        申請人至證券公司及交割銀行處領取，而原告係證券金融公司，無從取得該
        等文件，自不可能交予被告，被告未領取該等存摺所生之不利益風險即應由
        其本人承擔。被告開立系爭信用帳戶時，係提出倍利證券公司之歷史交易明
        細及台中五信活儲存款存摺影本用以證明已符合申請開立信用帳戶之買賣交
        易紀錄及財力證明，又被告係擔任聚隆公司之技術主辦屬基層主管，對於公
        司之運作應詳知，豈有不知公司董事長鄭孟松有冒用之情事，尚任其恣意妄
        為，足徵被告明知帳戶開立之情事，且有同意第三人使用之意。
      (四)系爭股票下單之爭點：縱系爭信用交易帳戶之申請書暨契約書件無法證明為
        被告親簽，但因被告同意第三人使用專用於證券交割用之銀行帳戶，就風險
        管理而言，被告對於帳戶之使用、證券存摺及銀行存摺之置之不理所生不利
        益之風險，係被告所可掌握及妨止其發生，準此，由此帳戶所生之債務，由
        其負擔，實屬衡平。如倘被告所辯稱對系爭股票無庸負責，將使股票交易陷
        於停滯，實不符合經濟效益，亦無助於現實交易上實施。被告辯稱事後始知
        係遭聚隆前董事長鄭孟松盜用云云，然依原證八號聚隆公司使用帳戶明細而
        知，被告除原告公司及倍利證券鹿港分公司之外，尚於台育台中分公司、台
        証彰化分公司、大永證券台中分公司及光和溪湖分公司開立普通交易帳戶，
        及於富邦證金、台証綜合證券公司、環華證金及安泰證金開立信用帳戶，被
        告如未同意及授權開戶及使用，鄭孟松何以肆無忌憚盜開如此眾多之帳戶，
        被告與鄭孟松及聚隆公司間關係非比尋常，被告指摘系爭股票係遭盜買容有
        爭議。
      (五)關於補繳差額通知寄發部分：於八十七年十二月二十一日被告信用帳戶之整
        戶擔保維持率依該日收盤價計算，已低於百分之一百二十，原告即於同年月
        二十二日依契約書上所載之通訊地址寄發補繳差額通知，依融資融券契約第
        十三條規定「乙方（即原告）依規定應通知甲方（即被告）之事項，其通知
        應以郵寄方式為之；如因可歸責於甲方之事由，致無法如期送達時，均以郵
        局第一次投遞日期為準。」該補繳通知應認已送達至被告處。
  、證據：
  　一、提出開立信用交易帳戶申請表、融資融券契約書、融資融券業務操作辦法摘
　　　　錄條文、原告八十七年二月十二日復證字第一六七號函、補繳差額明細表
　　　　暨大宗限時掛號函件存根聯、信用交易處分擔保品明細表、合併交割憑單、
　　　　委託書、原告九十年七月二十日復證中（九十）字第三一號函暨大宗限時掛
　　　　號函件存根聯為證。
    二、聲請訊問證人劉尚文。
    三、聲請鑑定開立信用交易帳戶申請表及融資融券契約書上被告姓名、身分證統
        一編號、地址與被告當庭書寫者是否相符。
    四、聲請向日盛證券二林分公司、德信證券公司（原中興證券公司）、倍利證券
        鹿港分公司調取被告之普通交易帳戶開戶申請資料（含印鑑卡、交割款券轉
        撥同意書）。
    五、聲請向台中五信調取被告開戶申請書及印鑑卡。
乙、被告方面：
  壹、聲明：如主文第一項所示。
  貳、陳述：
    一、被告不曾與原告訂定融資融券契約：被告當庭簽名及被告提供所有金融機構
        之簽名及印鑑，已經鑑定與系爭信用交易帳戶開戶及契約上簽名、印鑑並不
        相符，証人劉尚文亦證稱不認識被告，開戶當天並未確實核對開戶者之身份
        。又被告不曾在台中五信開戶，原告稱台中五信之印鑑卡與被告開戶印鑑相
        符，乃因被告於九十年十月二日向台中五信要求調閱交易明細所變更之印鑑
        卡，而非開戶之原始印鑑，且該帳戶之匯款人均非被告。且被告不曾授權他
        人與原告訂定融資契約，原告憶測被告知情應負有舉証之責。
    二、原告對於鄭孟松冒用被告帳戶完全知情：原告稱於八十七年十二月二十二日
        依契約書上所載之通訊地址寄發，惟被告於九十年以前從未收到補繳差額通
        知書，被告之通信地址為彰化縣竹塘鄉○○村○○路八十號，與原告記載之
        彰化市○○路一０五之四號不同。且原告如不知情為何於八十八年五月十四
        日與鄭孟松舉行償債計劃會議，並於八十八年六月十六日與鄭孟松簽訂清償
        協議書，卻於九十年七月二十日才發函通知被告，實有違常理。
    三、原告容許他人下單買賣股票：証人劉尚文証實並非被告下單買賣股票，而係
        李崇吉下單。原告既知非被告下單而卻容許他人下單買賣股票，可知原告對
        於被告人頭被冒用早就知情，自應承擔所有被冒用之損失。
    四、台中五信如為被告開戶，何以被告沒有存摺，原告確有台中五信之存摺，又
        原告所提存摺內之交易明細竟然與被告於九十年十月二日申請之對帳明細單
        不符。蓋原告提出之存摺僅交易到八十七年十月二十三日，而被告所申請之
        交易明細到八十七年十二月二十九日仍有鉅額匯款，可見原告所提之証物不
        足採信。
    五、聚隆總公司位於彰化市○○路一０五之四號，而被告就職於聚隆分廠住於彰
        化縣芳苑鄉區四五號，距離約六十公里，被告對於董事長鄭孟松之行為
        如何知悉。
　、證據：提出信用交易處分擔保品明細表、德信證卷市府分公司客戶交易明細、
　　　客戶臨時對帳單明細、匯款解付傳票、聚隆公司前董事長鄭孟松與原告等證券
　　　商協議償債計畫會議議事錄為證，並聲請訊問證人洪俞涵。
    理    由
一、原告起訴主張：被告於八十七年十月十三日向原告申請開立000000000
    信用帳號，同時訂立融資融券契約，以從事股票之融資融券信用交易之用。嗣後
    被告自八十八年十一月六日起，分別融資買進「聚隆」股票計四十一萬六千股，
    且向原告融資六百九十一萬九千元，同時提供前揭股票予原告擔保融資債務。惟
    「聚隆」股票，因股價持續下跌，致被告之整戶擔保維持率低於百分之一百二十
    ，經原告依約通知被告補繳差額，未予置理，原告乃於八十八年一月八日處分被
    告之擔保股票，扣除證券經紀商手續費、證券交易稅、融資利息、抵充部分融資
    本金後，被告尚有融資本金一百零八萬八千五百二十七元未予清償，爰依兩造間
    融資融券契約訴請被告如數給付並加計自八十八年一月十二日起按週年率百分之
    九點九五計算之利息暨按上開利率百分之十計算之違約金。
二、被告則以：伊不曾向原告申請開立信用交易帳戶及與原告訂定融資融券契約，亦
    不曾授權他人與原告訂定融資融券契約，兩造間既無契約關係存在，原告自不得
    向伊請求返還融資款，且原告對於鄭孟松冒用被告帳戶完全知情，又容許他人下
    單買賣股票，自應承擔所有損失等語，資為抗辯。
三、本件原告主張被告向伊申請開立信用交易帳戶及簽訂融資融券契約，並融資買進
    聚隆股票乙節，固據提出開立信用交易帳戶申請表、融資融券契約書為證，然為
    被告所否認，並辯稱伊未曾與原告締約，是本件首應審究者在於兩造間究竟有無
    融資融券契約關係存在。經查：
  (一)依民事訴訟法第三百五十七條規定，私文書除他造於其真正無爭執者外，應由舉
    證人證其真正。原告主張兩造業已締結融資融券契約，無非以其所提出「開立證
    券信用交易帳戶申請表」及「融資融券契約書」為據，然被告否認該二份文件上
    「丁○○」三字為伊親簽，自應由原告就該等私文書為真正負舉證之責。經原告
    聲請將系爭開立信用交易帳戶申請表及融資融券契約書上「丁○○」姓名、身分
    證統一編號、地址與被告當庭書寫者送內政部警政署刑事警察局鑑定是否相符，
    該局九十年十一月十三日（九０）刑鑑字第二０九七六三號函覆請再蒐集與系爭
    字跡書寫時間相近，書寫方式相同之被告平日類同字跡資料多件彙送該局憑辦；
    而系爭信用交易帳戶申請表及融資融券契約書上之「丁○○」簽名與被告當庭所
    書簽名，經以肉眼自客觀形式比對，二者並不相同，顯無從為肯定之判斷。又經
    核對原告聲請調閱且為被告所承認之日盛證券二林分公司印鑑卡、委託買賣證券
    受託契約、櫃檯買賣有價證券開戶契約上之「丁○○」簽名、印文，與系爭系爭
    信用交易帳戶申請表及融資融券契約書「丁○○」簽名、印文，亦不相符；至原
    告聲請調閱之德信證券公司（原中興證券公司）、倍利證券鹿港分公司之委託買
    賣證券受託契約、櫃檯買賣有價證券開戶契約、印鑑卡上「丁○○」簽名、印文
    雖與系爭信用交易帳戶申請表及融資融券契約書上之「丁○○」簽名、印文相符
    ，惟被告否認曾於中興證券公司、倍利綜合證券鹿港分公司開立帳戶及簽訂契約
    ，該等文書即難採為有利於原告之證據。從而，被告辯稱系爭開立信用交易帳戶
    申請表及融資融券契約書上「丁○○」簽名非伊親簽等語，堪信為真。
  (二)其次，我國人民將身分證交付他人，委託他人辦理特定事項者所在多有，姑不論
    被告已否認曾將身分證交予他人辦理開立系爭信用交易帳戶，縱然屬實，亦難徒
    以開立帳戶時曾檢附身分證，即認被告應負授權人責任。再查，系爭開立證券信
    用交易帳戶申請表及被告在中興證券公司開立股票交易帳戶之申請表上所載介紹
    人、核辦開戶及營業員均為劉尚文，而經劉尚文到庭結證稱：伊沒有看過被告，
    原證一號開立證券信用交易帳戶申請表及融資融券契約書伊有看過，但不是伊辦
    理，是開戶人員吳秀屏他們去辦的。那時有十幾家券商到聚隆公司禮堂辦理，聚
    隆公司叫公司員工出來簽名、蓋章，伊有跟去，只有幫忙辦理一、二戶開戶而已
    ，伊不記得幫誰辦理。本件股票買賣是聚隆公司財物科長李崇吉下單，是伊接單
    。公司派伊去接這個業務，開戶員工應該知道開的戶頭要給聚隆公司使用，所以
    由聚隆公司李崇吉統一使用這些戶頭來買賣股票（見本院九十一年三月二十八日
    言詞辯論筆錄），顯見系爭股票交易帳戶及信用交易帳戶均為聚隆公司炒作股票
    之人頭帳戶，劉尚文雖在該等文件上蓋章，惟並非親自對保之人，尚無從證明被
    告係親自或授權他人代為辦理各該帳戶之開戶手續，或與中興證券公司、原告分
    別締結委託買賣證券契約、融資融券契約，進而同意將各該帳戶供聚隆公司人員
    炒作股票。
  (三)原告雖以被告之普通交易帳戶於八十七年十月七日開立，同日依規定親至該普通
    交易帳戶搭配之銀行即台中五信開立交割帳戶，被告開立該銀行帳戶之後，未親
    自領取及保管銀行存摺，卻交由第三人保管使用，足徵被告知情系爭帳戶開立之
    情形云云。惟查，被告否認曾至中興證券公司開立普通交易帳戶已如前述，亦否
    認曾在台中五信開立帳號一三八三六－七號帳戶，而本院依原告聲請向台中五信
    調閱被告開戶印鑑卡，經作廢之原開戶印鑑卡上所載「丁○○」簽名與被告所簽
    者並不一致，卻與系爭開立信用交易帳戶申請表、融資融券契約書、中興證券公
    司普通交易帳戶委託買賣證券受託契約、櫃檯買賣有價證券開戶契約、印鑑卡上
    之「丁○○」三字相符，則台中五信開立帳號一三八三六－七號帳戶顯非被告所
    開立。且被告辯稱於九十年十月二日因本件訴訟向台中五信調閱交易明細，被告
    因無開戶印鑑乃以變更印鑑之方式以申請調閱資料，並與證人即前台中合庫繼榮
    分行出納洪俞涵結所證：於九十年十月二日被告來銀行辦理變更印鑑，因當時他
    要聲請交易明細，需要核對開戶印鑑，他提出印章不對，他拿的是辦理變更的那
    個印鑑，因印鑑不對且被告表示不想讓這個戶頭繼續使用，所以就申請變更印鑑
    。申請交易明細，只要本人持身分證核對無誤就可以，伊習慣上會核對印鑑，才
    會發現印章不符合等語（見九十一年八月二十一日言詞辯論筆錄）大致相符。準
    此，原告主張被告開立台中五信帳戶供第三人交割使用，應授權第三人代為簽訂
    系爭融資融券契約暨使用帳戶之意思，洵非有據。
  (四)綜上，原告未能證明被告確曾親自或授權他人代為與之締結融資融券契約，被告
    辯稱系爭「開立證券信用交易帳戶申請表」與「融資融券契約書」係遭人冒用伊
    之身分資料所簽署等語，誠非虛妄，應可採信。被告既未與原告締約，尚難認兩
    造間有融資融券契約關係存在。
四、綜上所述，兩造間並無融資融券契約關係存在，則原告請求被告依約返還融資款
    一百零八萬八千五百二十七並加計利息、違約金，即乏所據，不應准許。
五、又本件事證已臻明確，兩造其餘攻擊防禦方法，於本判決結果不生影響，爰不一
    一論述，併此敘明。
據上論結：原告之訴為無理由，依民事訴訟法第七十八條，判決如主文。
中　　　華　　　民　　　國　　九十一　　年　　　九　　　月　　　十二　　日
              　　　　　　              民事第四庭法      官  劉又菁
右為正本係照原本作成
如對本判決上訴，須於判決送達後廿日內向本院提出上訴狀
中　　　華　　　民　　　國　　九十一　　年　　　九　　　月　　　十八　　日
　　　　　　　　　　　　　　　　　　　　　　　　　法院書記官　黃瓊滿
